臺灣宜蘭地方法院刑事判決
110年度訴字第240號
公  訴  人  臺灣宜蘭地方檢察署檢察官
被      告  張雅婷


選任辯護人  林詠御律師
上列被告因洗錢防制法等案件，經檢察官提起公訴（110年度偵
字第2094號、第3081號），本院判決如下：
    主  文
張雅婷無罪。
    理  由
一、公訴意旨略以：被告張雅婷可預見將金融機構帳戶提供予他
    人使用，極易遭詐欺集團利用為犯罪工具，一般人無故取得
    他人金融帳戶使用，常與財產犯罪密切相關，提供帳戶予他
    人使用，可能幫助犯罪份子作為不法收取款項之用，並供該
    人將犯罪所得款項匯入，而藉此掩飾犯罪所得之真正去向，
    竟因急需金錢，仍基於容任該結果發生亦不違背其本意之幫
    助詐欺取財與掩飾詐欺所得去向之洗錢不確定故意，於民國
    109年9月18日18時47分，在宜蘭縣宜蘭市中山路3段統一超
    商同慶門市，將所申辦花旗銀行信義分行帳號0000000000帳
    戶（下稱花旗帳戶）之提款卡、密碼等物品，以店到店寄送
    方式，交付予詐騙集團成員使用。該詐騙集團成員乃以「假
    冒親友缺錢周轉」之詐騙方式，①使告訴人曾桂英因此陷於
    錯誤，於109年9月22日14時54分，匯款新臺幣（下同）12萬
    元至上開帳戶內；②使告訴人劉良玉因此陷於錯誤，於109年
    9月22日16時57分，匯款10萬元至上開帳戶內；③使告訴人施
    玲惠因此陷於錯誤，分別於109年9月23日10時許、14時許，
    匯款8萬元、2萬元至上開帳戶內。因認被告涉犯刑法第30條
    第1項前段、刑法第339條第1項、洗錢防制法第14條第1項之
    幫助詐欺取財、幫助洗錢罪嫌等語。
二、按被告未經審判證明有罪確定前，推定其為無罪；犯罪事實
    ，應依證據認定之，無證據不得認定犯罪事實。又不能證明
    被告犯罪者，應諭知無罪之判決，刑事訴訟法第154條、第3
    01條第1項分別定有明文。次按，認定犯罪事實所憑之證據
    ，雖不以直接證據為限，間接證據亦包括在內，然而無論直
    接證據或間接證據，其為訴訟上之證明，須於通常一般人均
    不致有所懷疑，而得確信其為真實之程度者，始得據為有罪
    之認定，倘其證明尚未達到此一程度，而有合理之懷疑存在
    時，即難遽採為不利被告之認定（最高法院76年台上字第49
    86號判例【現效力與判決同】意旨參照）。又依刑事訴訟法
    第161條第1項規定，檢察官就被告犯罪事實，應負舉證責任
    ，並指出證明之方法。因此，檢察官對於起訴之犯罪事實，
    應負提出證據及說服之實質舉證責任。倘其所提出之證據，
    不足為被告有罪之積極證明，或其指出證明之方法，無從說
    服法院以形成被告有罪之心證，基於無罪推定之原則，自應
    為被告無罪判決之諭知（最高法院92年台上字第128號判例
    【現效力與判決同】意旨參照）。
三、公訴人認被告涉有幫助洗錢、幫助詐欺取財犯行，無非係以
    被告之供述、告訴人曾桂英、劉良玉、施玲惠之證述、告訴
    人3人提供之匯款資料、告訴人劉良玉、施玲惠提供之相關
    對話紀錄、被告所提供帳戶之申設資料及交易明細、被告與
    詐欺集團之對話紀錄、車手提領款項照片等證據方法，為其
    主要論據。
四、訊據被告固坦承其於上開時、地，將其所申設花旗帳戶之提
    款卡、密碼等物品，以店到店寄送方式，交付予詐騙集團成
    員使用等情，然堅詞否認有何幫助洗錢、幫助詐欺取財犯行
    ，辯稱：我是在臉書網站上看到貸款廣告，以通訊軟體LINE
    將真實姓名、年籍不詳，顯示名稱為「楊建哲」之人加入好
    友後，他要我提供相關資料，包含身分證、健保卡的照片等
    ，後來他要我將花旗帳戶的存摺及金融卡寄出，他會再將我
    要貸款的錢存進去，但後來款項一直沒有下來，我收到花旗
    銀行的通知，詢問「楊建哲」後就聯絡不到人，我才知道被
    詐騙了等語，辯護人則以：本件被告有提出完整的LINE對話
    紀錄，又提出他寄出郵件的包裹資料，被告確實是為了借款
    才會把提款卡寄出，詐騙集圑的手法日新月異，利用被告在
    填寫資料的情況下，不慎把密碼也填載進去，被告也不知道
    這個帳戶會遭他人利用，被告一發現帳戶有問題的時候，立
    即向花旗銀行要求掛失，之後被告也有在父親的陪同下去派
    出所報警，顯見被告沒有參與詐騙的任何犯意，被告對於民
    間借貸並不熟悉，因對方提供借款契約、要求簽立本票，且
    為高額利息才會誤信，從相關的證據資料來看被告確實是因
    為被詐騙才會提供提款卡、密碼，本身沒有任何的犯罪故意
    及犯意等語，為被告辯護。經查：
　㈠被告於上開時、地，將其所申設花旗帳戶之提款卡、密碼等
    物品，以店到店寄送方式，交付予詐騙集團成員使用，其後
    告訴人3人分別遭詐騙集團成員施行詐術後，將上開款項匯
    入花旗帳戶內等情，業據被告於警詢、偵查及本院審理中供
    承在卷（見宜蘭縣政府警察局宜蘭分局警蘭偵字第10900273
    59號卷【下稱警卷】第1頁至第6頁、臺灣宜蘭地方檢察署11
    0年度偵字第2094號卷【下稱2094號卷】第7頁至第9頁背面
    、第118頁至第119頁），核與證人即告訴人劉良玉、施玲惠
    、曾桂英於警詢中之證述相符（見警卷第7頁至第10頁、第2
    1頁至第23頁、2094號卷第82頁至第84頁），並有告訴人劉
    良玉提供之郵政跨行匯款申請書、截圖照片（見警卷第11頁
    、第16頁至第20頁）、告訴人施玲惠提供之臺灣土地銀行匯
    款申請書、截圖照片（見警卷第24頁、第30頁至第31頁）、
    花旗（台灣）商業銀行股份有限公司108年11月24日（109）
    政查字第78935號函、110年1月7日（110）政查字第79342號
    函及帳戶相關資料（見警卷第33頁至第39頁）、被告提供之
    聯邦銀行存戶交易明細表、統一超商寄件收據、與「楊建哲
    」之對話紀錄（見警卷第41頁、第46頁至第57頁）、告訴人
    曾桂英提供之郵政跨行匯款申請書（見2094號卷第87頁）各
    1份在卷可稽，足認被告上開供述與事實相符，此部分之事
    實，首堪認定。
　㈡按交付金融帳戶而幫助詐欺罪之成立，必須幫助人於行為時
    ，明知或可得而知，被幫助人將會持其所交付之金融帳戶，
    作為利用工具，向他人行詐，使他人匯入該金融帳戶，而騙
    取財物；反之，如非基於自己自由意思而係因遺失、被脅迫
    、遭詐欺等原因而交付者，因交付金融帳戶之人並無幫助犯
    罪之意思，亦非認識收受其金融帳戶者將會持以對他人從事
    詐欺取財，則其單純受利用，尚難以幫助詐欺取財罪責相繩
    。具體而言，倘若被告因一時疏於提防、受騙，輕忽答應，
    將其帳戶金融卡及密碼交付他人，不能遽行推論其有預見並
    容任詐欺取財犯罪遂行的主觀犯意（最高法院108年度台上
    字第115號判決意旨可資參照）。查被告就為何將本件花旗
    帳戶之存摺、提款卡及密碼交予對方之原因，於警詢、偵查
    及本院審理時均一致供稱：我是在臉書網站上看到貸款廣告
    ，以通訊軟體LINE將真實姓名、年籍不詳，顯示名稱為「楊
    建哲」之人加入好友後，他要我提供相關資料，我就於109
    年9月15日傳送我的身分證、健保卡的照片，再於16日拍帳
    戶存款餘額不足的證明，後來17日「楊建哲」再傳借款的免
    責聲明書給我看，叫我印下來並在免責聲明書上簽名捺印，
    再翻拍照片傳給「楊建哲」，之後「楊建哲」要我將花旗帳
    戶的存摺及金融卡寄出，他會再將我要貸款的錢存進去，但
    後來款項一直沒有下來，我收到花旗銀行的通知，詢問「楊
    建哲」後就聯絡不到人，我才知道被詐騙了等語（見警卷第
    1頁至第6頁、2094號卷第7頁至第9頁背面、第118頁至第119
    頁）。復觀諸被告所提供其與「楊建哲」之LINE對話截圖照
    片(見警卷第46頁至57頁），可知被告手機內確有「楊建哲
    」與被告關於貸款及「楊建哲」要求被告寄交存摺、提款卡
    及提供提款卡密碼之相關對話等資料，則被告辯稱其因誤信
    自稱「楊建哲」之人有款項可供借貸，始寄出存摺影本、提
    款卡，並告知密碼乙節，尚非無據。
　㈢又審諸被告與「楊建哲」之LINE對話內容，可知被告先於網
    站上看到借貸資訊，再以LINE與「楊建哲」聯繫，而自稱「
    楊建哲」之人先向被告詢問工作、收入、是否有信用卡或貸
    款等個人信用事項，再詢問被告預計借款之數額、償還期限
    後，告知被告貸款利息、每期償還金額及放款相關事項，再
    要求被告先拍攝及傳送其身分證、健保卡及填寫相關資料（
    其中即包含提款卡密碼）以申請貸款，亦即該名自稱「楊建
    哲」之人乃假扮民間借貸業者，煞有其事協助被告借得款項
    ，並提供借款合約供被告審閱及要求被告在其所提供之免責
    聲明書上簽名捺印回傳，上開文件中並有借款人「李柏林」
    之相關個人資料，且告知其後會與被告相約見面簽約，以取
    信於被告，在連串貸款申請事項後，復告以貸款已申請通過
    ，需被告提供帳戶之提款卡以使財務將被告所申請之貸款存
    入，則被告在需款孔急、未具備足夠之民間借款經驗情形下
    ，因對方前開話術而誤信對方為民間貸款公司，受騙交付帳
    戶之存摺、提款卡及密碼等情，並無悖於常理。
　㈣復衡以被告當時處於有資金需求之弱勢地位，而配合對方之
    要求提供相關資料，此與一般人向金融機構以外之人借款，
    往往須配合對方不合理或過苛之要求等情相似；然此與被告
    有無犯罪之故意，純屬二事，充其量僅得認定被告係不慎輕
    信他人，而致帳戶資料遭不法使用，尚非得遽為推論被告有
    預見提供上開帳戶資料幫助詐欺集團詐騙告訴人3人及洗錢
    之不確定故意。且國內媒體報導及政府宣導詐騙集團案例，
    多偏向預防被害人遭網路或電話詐騙操作提款機匯款，甚少
    宣導詐騙集團尚以各種「代辦貸款」或「求職廣告」等詐術
    方法，詐取民眾的帳戶存摺、提款卡、密碼或行動電話門號
    ，作為人頭帳戶或人頭門號等詐騙工具。但詐騙集團詐術方
    式之精，縱使不斷經由媒體及政府宣導反詐騙的知識，仍不
    乏名人、專業人士或高學歷民眾受騙而操作提款機匯款，對
    於甚少宣導防止的詐取帳戶、門號等冷門知識，更非一般人
    所熟知而能預見防範。況且因「貸款」或「求職」而受詐術
    所騙之人，當時通常處於輕率、急迫或無經驗之狀態，未能
    冷靜理性判斷，更容易受騙，不宜僅以事後觀察詐騙集團的
    詐術有何不合常理之處，即輕率推斷交付帳戶或門號之人當
    時均有預見而有容任犯罪事實發生之不確定故意。是被告交
    付上開帳戶等資料之客觀行為，雖間接助成詐欺集團成員遂
    行向告訴人3人行騙，使告訴人受有損害，固有未當；然回
    歸刑法上關於幫助詐欺取財、幫助洗錢罪之構成要件，須行
    為人主觀上具有幫助之故意（含直接故意及間接故意），亦
    即須認識他人犯罪而故意幫助之，始克成立幫助犯；若不認
    識他人犯罪，雖因過失而予幫助，則不成立幫助犯，蓋刑法
    無處罰過失幫助之特別規定。基此，本件綜合卷存事證，既
    尚難認定被告於交付帳戶等資料之時，主觀上已預見對方可
    能係圖詐騙，揆諸上開說明，縱其交付過程疏於查證、確認
    而有疏失，亦屬是否應負民事侵權行為損害賠償之別一法律
    問題，尚難逕以幫助詐欺取財、幫助洗錢罪相繩。
五、綜上所述，檢察官認被告涉犯上開罪嫌所憑之證據，尚未達
    於通常一般之人均不致有所懷疑，而得確信其為真實之程度
    ，依無罪推定原則，即難據以為被告不利之認定。此外，復
    查無其他積極之證據，足資認定被告確有前揭被訴犯行，自
    屬不能證明被告犯罪，依前開說明，應為被告無罪之諭知。
六、本案既已諭知被告無罪判決如前，則檢察官移送併辦部分（
    併辦案號：臺灣宜蘭地方檢察署110年度偵字第5132號）自
    均與本案不生裁判上一罪關係，本院無從就併案部分加以審
    理，應退回由檢察官另行為適法處理，併此敘明。
據上論斷，應依刑事訴訟法第301條第1項，判決如主文。
本案經檢察官吳志成提起公訴，檢察官張學翰到庭執行職務。
中　　華　　民　　國　　110 　年　　11　　月　　10　　日
                  刑事第五庭  審判長法  官  陳嘉年
                                    法  官  程明慧
                                    法  官  李蕙伶
以上正本證明與原本無異。
本判決為第一審判決，當事人如不服本判決，應於收受送達後20
日內向本院提出上訴書狀（須按他造當事人之人數附繕本）；告
訴人、被害人如不服本判決，應請求檢察官於上訴期間內提出上
訴。
                                   書記官  陳靜宜　　 
中　　華　　民　　國　　110 　年　　11　　月　　10　　日